【裁判字號】    92,台上,747
【裁判日期】    920220
【裁判案由】    偽造文書等罪
【裁判全文】
最高法院刑事判決                                九十二年度台上字第七四七號
    上  訴  人  乙○○
                甲○○
    共      同
    選任辯護人  林富村
右上訴人等因偽造文書等罪案件，不服台灣高等法院中華民國九十一年十一月五日第
二審更審判決（九十一年度上更(一)字第四號，起訴案號：台灣台北地方法院檢察署八
十五年度偵字第二五五七一號），提起上訴，本院判決如左：
    主  文
原判決撤銷，發回台灣高等法院。
    理  由
本件原判決認定上訴人乙○○原係台育證券股份有限公司（下稱台育證券公司）之營
業員，因從事股票交易虧損，在外積欠甚多而資金不足，竟意圖為自己不法之所有，
於同年十一月九日下午二時，向友人陳季媛佯稱其客戶要贖回股票，要借新台幣（下
同）二百三十萬元，並表示其客戶之股票贖回後掛單賣出即可清償，同時交付其弟蔡
銘振同面額、票載日為八十四年十一月十六日之支票一張交由陳季媛收執，使之陷於
錯誤乃向友人張佳春調借二百三十萬元後貸予乙○○，屆期該支票遭退票不獲兌現，
陳季媛始知受騙，隨即向乙○○催討，乙○○見狀，為取回交給陳季媛之蔡銘振支票
，乃與原在寶來證券股份有限公司（下稱寶來證券公司）服務之營業員即上訴人甲○
○基於共同行使偽造私文書之犯意聯絡，明知集保存摺不得自行隨意登載股票股數等
，而由甲○○利用在寶來證券公司之端末機，將乙○○所交付蔡母連金盆（係台育證
券公司之客戶）之集保存摺，偽登八十四年十月十二、二十一日不知情之客戶許宗熙
、葛香苓、吳繼宗之股票資料，其內容分別為八十四年十月十二日之久津公司股票一
０００股、全友公司股票一九四股、日月光公司股票三六一股、永大公司股票六二０
０股，八十四年十月二十一日之佳和特公司股票十四萬三千股等餘額資料。甲○○並
於虛載餘額登摺資料後，將該存摺交還給乙○○，乙○○於取回該集保存摺後．乃將
之行使出示予陳季媛，並向陳季媛表示其母連金盆之集保存摺尚有股票可作擔保，請
陳季媛將蔡銘振之支票返還，陳季媛乃同意收下連金盆之集保存摺而將蔡銘振之支票
返還給乙○○，詎乙○○取回該支票後即避不見面，亦不償還所積欠款項，足以生損
害於台灣證券集中保管股份有限公司（下稱證券集保公司）、台育證券公司、寶來證
券公司、許宗熙、葛香苓、吳繼宗等情。因而撤銷第一審不當之科刑判決，改判論處
乙○○共同行使偽造私文書與詐欺罪刑，論處甲○○共同行使偽造私文書罪刑，固非
無見。
惟查：(一)、凡依法應予調查之證據，均應詳為調查，然後基於調查所得之心證以為判
斷之基礎；故應予調查之證據雖已調查，若尚有其他必要部分並未調查，即與證據未
經調查無異，率予判決，即難謂無刑事訴訟法第三百七十九條第十款所稱應於審判期
日調查之證據而未予調查之違法。據寶來證券公司九十一年七月二十六日寶法字第六
五三四號函謂「本公司並無任何證據足以證明上開餘額（指連金盆之證券集保存摺內
之餘額）登摺資料係由何處登錄出。同一投資人可以在不同證券商分別開戶，但各證
券商所製發的證券存摺，只能在原製發證券商使用，無法在證券商之間通用，故其他
證券公司之存摺，無法在本公司補摺；例外情況是某解散之券商與本公司曾簽署委託
代辦交割同意書，透過台灣證券集中保管公司特別架設之連線機器及該機器專屬之櫃
員卡及主管卡授權後，該已解散證券商之客戶始得於本公司補摺」（見上更(一)審卷第
八十六頁）。又證券集保公司九十一年八月二十日證保法字第０九一００二三九四二
號函亦謂「實務上證券存摺僅能於發摺之證券商處為登載，而無跨證券商登載之功能
……八十六年十一月前所生之事實，似無法藉由存摺之記載，即判斷餘額登摺資料是
否遭變造、是否由寶來證券公司之端末機印錄及是否係寶來證券公司營業員甲○○三
位客戶之資料」（見上更(一)審卷第九十四頁、第九十五頁）。則甲○○似無法於八十
六年十一月前之八十四年間，將屬於台育證券公司客戶連金盆之集保存摺，跨越在寶
來證券公司之端末機偽登存摺資料。惟證券集保公司九十一年八月二十日證保法字第
０九一００二三九四二號函又謂「經回溯查知八十六年十一月以前證券存摺之登錄系
統，尚有可能利用作業方式間隙登載他人資料，例如：於登摺時刷Ａ存摺之磁條，列
印時放入Ｂ存摺，即可將原屬Ａ存摺之資料，列印於Ｂ存摺上」（見上更(一)審卷第九
十四頁）。究竟所稱「於登摺時刷Ａ存摺之磁條，列印時放入Ｂ存摺，即可將原屬Ａ
存摺之資料，列印於Ｂ存摺上」云云，是否含指Ａ存摺與Ｂ存摺屬不同證券商之情形
在內，即於八十六年十一月以前，登摺時刷Ａ（屬甲證券商客戶Ａ）存摺之磁條，列
印時，放入Ｂ（屬乙證券商客戶Ｂ）存摺，即可將原屬Ａ存摺之資料，跨證券商而列
印於Ｂ存摺上？仍非無疑。此攸關甲○○能否於八十四年間，利用在寶來證券公司之
端末機，將台育證券商客戶連金盆之集保存摺，偽登不實之股票資料。原審未再函詢
調查，率予判決認定甲○○利用在寶來證券公司之端末機，將屬於台育證券公司客戶
連金盆之集保存摺，偽登八十四年十月十二、二十一日不知情之客戶許宗熙、葛香苓
、吳繼宗之股票資料，自有應於審判期日調查之證據而未予調查之違法。(二)、原判決
事實認定由甲○○利用在寶來證券公司之端末機，將乙○○所交付台育證券公司客戶
連金盆之集保存摺，偽登八十四年十月十二、二十一日不知情之客戶許宗熙、葛香苓
、吳繼宗之股票資料，其內容分別為八十四年十月十二日之久津公司股票一０００股
、全友公司股票一九四股、日月光公司股票三六一股、永大公司股票六二００股，八
十四年十月二十一日之佳和特公司股票十四萬三千股等餘額資料，並進而將該存摺交
還與乙○○，乙○○再將之行使出示給陳季媛等情。則乙○○所行使偽造不實餘額之
存摺，僅連金盆之證券集保存摺而已，竟於理由欄記載乙○○行使偽造不同被害人之
文書，侵害數人法益，係一行為觸犯數罪名之想像競合犯，應從一重處斷等語（見原
判決第八頁），不僅事實與理由所載矛盾，復有判決適用法則不當之違法。(三)、有罪
之判決書，應記載犯罪之事實，而犯罪之時間攸關適用法律之依據，自應於事實欄明
確記載。原判決認定乙○○意圖為自己不法之所有，於同年十一月九日下午二時，向
陳季媛佯稱其客戶要贖回股票，要借二百三十萬元等語，究竟「同年」指何年？語義
不明，自有未合。上訴人等分別上訴指摘原判決不當，均非無理由，應認原判決仍有
撤銷發回更審之原因。又原判決關於乙○○詐欺部分與上訴人等不另為無罪之諭知部
分，基於審判不可分原則，均一併發回，附此敘明。
據上論結，應依刑事訴訟法第三百九十七條、第四百零一條，判決如主文。
中      華      民      國    九十二    年      二      月     二十     日
                              最高法院刑事第九庭
                                  審判長法官  陳  炳  煌
                                        法官  陳  正  庸
                                        法官  吳  信  銘
                                        法官  徐  文  亮
                                        法官  陳  東  誥
      右正本證明與原本無異
                                              書  記  官
中      華      民      國    九十二    年      二      月    二十五    日


司法院資訊處製作；財團法人民間司法改革基金會備份。
